---
title: 'ベイズ統計学'
subtitle: '02 確率の基礎'
author: 'honocat'
date: 'today'
execute:
  echo: true
  warning: false
  message: true
format:
  pdf:
    fig-width: 5
    fig-height: 3
  html:
    fig-width: 5
    fig-height: 3
pdf-engine: lualatex
documentclass: ltjsarticle
lang: ja
---

```{r global_option}
#| include: false

if (knitr::is_latex_output()) {
  knitr::opts_chunk$set(dev = 'cairo_pdf')
}
```

```{r}
#| echo: false
#| message:  false

pacman::p_load(tidyverse, cmdstanr, posterior)
options(mc.cores = parallel::detectCores())
my_font <- 'HiraginoSans-W3'
theme_set(theme_gray(base_size = 9,
                     base_family = my_font))
```

## 確率とは

事象の不確かさを表すための道具。どのように確率を表すか？

**ラプラスの定義**

$$
\text{着目事象の確率} = \frac{\text{着目事象の数}}{\text{全事象の数}}
$$

着目事象の確率と非着目事象の確率を足すと1となる。

**頻度論の定義**

$$
\begin{aligned}
  & \text{ある事象の確率} = \lim_{n\to \infty} \frac{n_a}{n} \\
  & n_a: \text{ある事象が起こった回数} \\
  & n: \text{試行回数}
\end{aligned}
$$

試行回数を無限にすると、真の確率となる。

**コルモゴロフの確率の公理**

1. 確率は非負で1以下 $0 \le p(x) \le 1$
2. 全事象の確率を足し合わせると1 $\sum_{x} p(x) = 1, \int_{-\infty}^{\infty} p(x) dx = 1$
3. 確率は足し算できる $p(A \cup B) = p(A) + p(B)$（AとBは排反; 同時には起こらない）

## 確率の基礎

例：サイコロで3が出る確率 $p(X = 3) = \frac{1}{6}$

- $X$: 確率変数
- $3$: 事象

**確率分布**：確率変数の確率の分布

- 離散的な変数の場合、確率質量関数PMF（probability mass function）$p(X = x) = \frac{1}{6}$
- 連続的な変数の場合、確率密度関数PDF（probability density function）$p(a \le X \le b) = \int_{a}^{b} p(x) dx$



