---
title: '練習問題1: 正規分布'
subtitle: ''
author: 'honocat'
date: 'today'
execute:
  echo: true
  warning: false
  message: true
format:
  pdf:
    fig-width: 5
    fig-height: 3
  html:
    fig-width: 5
    fig-height: 3
pdf-engine: lualatex
documentclass: ltjsarticle
lang: ja
---

```{r global_option}
#| include: false

if (knitr::is_latex_output()) {
  knitr::opts_chunk$set(dev = 'cairo_pdf')
}
```

```{r}
#| echo: false
#| message:  false

pacman::p_load(tidyverse, cmdstanr, posterior)
options(mc.cores = parallel::detectCores())
my_font <- 'HiraginoSans-W3'
theme_set(theme_gray(base_size = 9,
                     base_family = my_font))
```

日本の成人男性からランダムに抽出した10人の身長のデータが以下のものであるとする。

```{r}
height <- c(162, 170, 172, 190, 188,
            177, 173, 187, 163, 175)
```

このデータの平均身長は、

```{r}
mean(height)
```

このデータを用いて、日本の成人男性の平均身長を推測しなさい（この設定では、「正しい」答えは$\theta = 170$である）。ただし、以下のモデルを仮定する。

$$
\begin{aligned}
  H_n    & \sim \text{Normal} (\theta, \sigma) \\
  \theta & \sim \text{Normal} (\mu, \tau)
\end{aligned}
$$

## 回答

### model

まず、各パラメタ（$\sigma$,$\mu$, $\tau$）の事前分布を設定する。まず知識により、日本の成人男性の平均身長は170cmであることを知っているため、$\mu$の事前分布は平均が170、標準偏差が2の正規分布とする。また、$\tau$と$\sigma$の事前分布には、どちらも尺度パラメタが1のハーフコーシー分布を採用する。よって、統計モデルは以下となる。

$$
\begin{aligned}
  H_n    & \sim \text{Normal} (\theta, \sigma)
    & \text{（尤度）} \\
  \theta & \sim \text{Normal} (\mu, \tau) 
    & \text{（事前分布）} \\
  \sigma & \sim \text{Half-Cauchy} (0, 1)
    & \text{（事前分布）} \\
  \mu    & \sim \text{Normal} (170, 2)
    & \text{（超事前分布）} \\
  \tau   & \sim \text{Half-Cauchy} (0, 1)
    & \text{（超事前分布）} \\
\end{aligned}
$$

このモデルをStanで書くと以下のようになる。

```
model {
  H ~ normal(theta, sigma);
  theta ~ normal(mu, tau);
  sigma ~ cauchy(0, 1);
  mu ~ normal(170, 2);
  tau ~ cauchy(0, 1);
}
```

Stanファイルをコンパイルする。

```{r}
ex1_stan <- cmdstan_model('stan/ex1.stan')
```

続いて、Stanにデータを渡すためにリストを作成する。

```{r}
ex1_data <- list(
  N = length(height),
  H = height
)
```

作成したStanファイルとデータのリストを使って、MCMCを実行する。

```{r}
#| result: hide

ex1_fit <- ex1_stan$sample(
  data = ex1_data,
  seed = 011011,
  chains = 4,
  refresh = 1000,
  iter_warmup = 1000,
  iter_sampling = 3000
)
```

```{r}
all(ex1_fit$summary()[, 'rhat'] < 1.1, na.rm = TRUE)
```


```{r}
ex1_post <- ex1_fit$draws() |>
  as_draws_df() |>
  mutate(chains = as.factor(.chain))
```


```{r}
ex1_post |>
  ggplot(aes(x = .iteration,
             y = theta,
             group = chains)) +
  geom_line(aes(color = chains))
ex1_post |>
  ggplot(aes(x = theta,
             y = after_stat(density))) +
  geom_histogram(color = 'black')
```






